---
title: " Capítulo 3. Organización y presentación de datos"
---

En este capítulo se presentan los fundamentos para la organización y presentación de la información mediante diferentes tipos de tablas estadísticas. Estas herramientas permiten resumir, ordenar y estructurar los datos de manera que faciliten su análisis e interpretación. Las tablas constituyen un recurso esencial en la estadística descriptiva, ya que permiten transformar datos individuales en información significativa.

# Tablas de datos

## 3.1 Datos simples

Los **datos simples** corresponden al registro directo, individual y no agrupado de cada observación obtenida en un estudio. En este formato, cada valor se conserva tal como fue recolectado, lo que permite identificar con facilidad observaciones particulares, posibles errores de registro, valores extremos y patrones preliminares.

Si se tiene una variable cuantitativa $X$ observada en $n$ individuos, los datos simples pueden representarse como: $$
X = \{x_1, x_2, x_3, \dots, x_n\}
$$

donde:

-   $x_i$ representa el valor observado en la unidad $i$

-   $n$ es el número total de observaciones

Este tipo de presentación es especialmente útil en etapas iniciales del análisis, cuando interesa inspeccionar la información en bruto antes de resumirla. Sin embargo, cuando el número de observaciones es grande, los datos simples se vuelven poco prácticos para interpretar tendencias generales.

## 3.2 Datos agrupados

Los **datos agrupados** se obtienen cuando los valores individuales se organizan en categorías o intervalos de clase. Esta forma de organización permite resumir grandes volúmenes de información y facilita la identificación de concentraciones, patrones de distribución y tendencias generales.

Cuando la variable es cuantitativa continua, los intervalos suelen construirse a partir del rango de los datos. El rango de los datos se define como:

$$
R = X_{\max} - X_{\min}
$$

donde:

-   $R$ es el rango

-   $X_{max}$ es el valor máximo observado

-   $X_{min}$ es el valor mínimo observado

Si se desea formar $k$ clases, la amplitud del intervalo puede aproximarse mediante:La amplitud de clase se calcula como:

$$
A = \frac{R}{k}
$$

donde:

-   $A$ es la amplitud de clase

-   $k$ es el número de intervalos

Una regla empírica ampliamente usada para estimar el número de clases es la **regla de Sturges**:

$$
k = 1 + 3.322 \log_{10}(n)
$$

Esta expresión proporciona un valor de referencia para construir tablas de frecuencias agrupadas cuando el tamaño muestral es moderado.

## 3.3 Tablas de frecuencia

Las **tablas de frecuencia** permiten resumir la distribución de los datos, indicando cuántas veces aparece cada valor, categoría o intervalo. Son una herramienta central de la estadística descriptiva y constituyen la base para la construcción de histogramas, polígonos de frecuencia, diagramas de barras y otros gráficos.

Una tabla de frecuencia puede incluir los siguientes componentes:

### Frecuencia absoluta

La **frecuencia absoluta** de una categoría o clase corresponde al número de veces que dicha categoría aparece en el conjunto de datos. Se denota por $f_i$​.

$f_i =\text{número de observaciones en la categoría o clase }i$

### Frecuencia relativa

La **frecuencia relativa** expresa la proporción de observaciones que pertenecen a una categoría respecto al total. Se denota por $h_i$​ y se calcula como:

$$
h_i = \frac{f_i}{n}
$$

Si se desea expresar en porcentaje:

$$
h_i (\%) = \frac{f_i}{n} \times 100
$$

### Frecuencia acumulada

La **frecuencia acumulada** representa la suma progresiva de las frecuencias absolutas hasta la clase $i$. Se denota por $H_i$​:

$$
F_i = \sum_{j=1}^{i} f_j
$$

### Frecuencia relativa acumulada

La **frecuencia relativa acumulada** corresponde a la suma progresiva de las frecuencias relativas. Se denota por $H_i$​:

$$
H_i = \sum_{j=1}^{i} h_j = \frac{f_i}{n}
$$

Estas medidas permiten conocer no solo la cantidad de datos en cada categoría, sino también la proporción acumulada de observaciones hasta determinado punto de la distribución.

## 3.4 Estructura general de una tabla de frecuencia

De manera general, una tabla de frecuencia para una variable cuantitativa agrupada puede organizarse con las siguientes columnas:

-   Clase o intervalo

-   Marca de clase

-   Frecuencia absoluta $(f_i)$

-   Frecuencia relativa $(h_i)$

-   Frecuencia acumulada $(F_i)$

-   Frecuencia relativa acumulada $(H_i)$

## Marca de clase

La marca de clase corresponde al punto medio de cada intervalo:

$$
x_i^{*} = \frac{L_i + U_i}{2}
$$

donde:

-   $(x^{*}_i)$ es la marca de clase

-   $(L_i)$​ es el límite inferior del intervalo

-   $(U_i)$​ es el límite superior del intervalo

La marca de clase resulta útil para representar la distribución mediante gráficos o para calcular medidas resumen aproximadas cuando los datos están agrupados.

## 3.5 Ejemplo de tabla de frecuencia

::: {#tbl-frecuencia-ejemplo tbl-cap="Ejemplo de tabla de frecuencia"}
| Categoría | $(f_i)$ | $(h_i)$ | $(F_i)$ | $(H_i)$ |
|-----------|--------:|--------:|--------:|--------:|
| A         |      50 |  0.3125 |      50 |  0.3125 |
| B         |      80 |  0.5000 |     130 |  0.8125 |
| C         |      30 |  0.1875 |     160 |  1.0000 |
:::

Como se observa en la Tabla @tbl-frecuencia-ejemplo, las frecuencias permiten describir la distribución de los datos y facilitan su interpretación.

## 3.6 Ejemplo en R

Tomando como referencia la base **bd_antropometricas.xlsx**, puede construirse una tabla de frecuencia para una variable cualitativa, por ejemplo **Grupo** o **Clase**, o para una variable cuantitativa, como **Peso**, una vez se haya verificado la consistencia de las unidades registradas.

```{r}
library(readxl)
datos <- read_excel("C:/R-Proyectos/estadistica-experiencial/data/bd_antropometricas.xlsx")
head(datos)
names(datos)
#View (datos)
```

## **Tabla de Frecuencias empleando la libreria summarytools para exploración de datos**

```{r}
library(summarytools)
tabla1 <- freq(datos$Peso_Kg)
tabla1
```

```{r}
tabla2 <- freq(datos$Genero)
tabla2
```

## Tablas de frecuencias publicables usando librerias dplyr + gt

```{r}
library(dplyr)
library(gt)

# Tabla de frecuencia para variable (ej: Genero)
tabla <- datos %>%
  count(Genero, name = "fi") %>%
  mutate(
    hi = fi / sum(fi),
    Fi = cumsum(fi),
    Hi = cumsum(hi)
  )
# Mostrar tabla bonita
tabla %>%
  gt() %>%
  cols_label(
    Genero = "Categoría",
    fi = "fᵢ",
    hi = "hᵢ",
    Fi = "Fᵢ",
    Hi = "Hᵢ"
  )
```

```{r}
# Tabla de frecuencia para variable (ej: Genero)
tabla <- datos %>%
  count(Grupo, name = "fi") %>%
  mutate(
    hi = fi / sum(fi),
    Fi = cumsum(fi),
    Hi = cumsum(hi)
  )
# Mostrar tabla bonita
tabla %>%
  gt() %>%
  cols_label(
    Grupo = "Categoría",
    fi = "fᵢ",
    hi = "hᵢ",
    Fi = "Fᵢ",
    Hi = "Hᵢ"
  )
```
