---
title: "Organización de datos y tablas estadísticas"
---

# Tablas de datos

En este capítulo se presentan los fundamentos para la organización y presentación de la información mediante diferentes tipos de tablas estadísticas. Estas herramientas permiten resumir, ordenar y estructurar los datos de manera que faciliten su análisis e interpretación. Las tablas constituyen un recurso esencial en la estadística descriptiva, ya que permiten transformar datos individuales en información significativa.

## Datos simples

Los **datos simples** corresponden al registro directo, individual y no agrupado de cada observación obtenida en un estudio. En este formato, cada valor se conserva tal como fue recolectado, lo que permite identificar con facilidad observaciones particulares, posibles errores de registro, valores extremos y patrones preliminares.

Si se tiene una variable cuantitativa $X$ observada en $n$ individuos, los datos simples pueden representarse como: $$
X = \{x_1, x_2, x_3, \dots, x_n\}
$$

donde:

-   $x_i$ representa el valor observado en la unidad $i$

-   $n$ es el número total de observaciones

Este tipo de presentación es especialmente útil en etapas iniciales del análisis, cuando interesa inspeccionar la información en bruto antes de resumirla. Sin embargo, cuando el número de observaciones es grande, los datos simples se vuelven poco prácticos para interpretar tendencias generales.

## Datos agrupados

Los **datos agrupados** se obtienen cuando los valores individuales se organizan en categorías o intervalos de clase. Esta forma de organización permite resumir grandes volúmenes de información y facilita la identificación de concentraciones, patrones de distribución y tendencias generales.

Cuando la variable es cuantitativa continua, los intervalos suelen construirse a partir del rango de los datos. El rango de los datos se define como:

$$
R = X_{\max} - X_{\min}
$$

donde:

-   $R$ es el rango

-   $X_{max}$ es el valor máximo observado

-   $X_{min}$ es el valor mínimo observado

Si se desea formar $k$ clases, la amplitud del intervalo puede aproximarse mediante:La amplitud de clase se calcula como:

$$
A = \frac{R}{k}
$$

donde:

-   $A$ es la amplitud de clase

-   $k$ es el número de intervalos

Una regla empírica ampliamente usada para estimar el número de clases es la **regla de Sturges**:

$$
k = 1 + 3.322 \log_{10}(n)
$$

Esta expresión proporciona un valor de referencia para construir tablas de frecuencias agrupadas cuando el tamaño muestral es moderado.

## Tablas de frecuencia

Las **tablas de frecuencia** permiten resumir la distribución de los datos, indicando cuántas veces aparece cada valor, categoría o intervalo. Son una herramienta central de la estadística descriptiva y constituyen la base para la construcción de histogramas, polígonos de frecuencia, diagramas de barras y otros gráficos.

Una tabla de frecuencia puede incluir los siguientes componentes:

### Frecuencia absoluta

La **frecuencia absoluta** de una categoría o clase corresponde al número de veces que dicha categoría aparece en el conjunto de datos. Se denota por $f_i$​.

$f_i =\text{número de observaciones en la categoría o clase }i$

### Frecuencia relativa

La **frecuencia relativa** expresa la proporción de observaciones que pertenecen a una categoría respecto al total. Se denota por $h_i$​ y se calcula como:

$$
h_i = \frac{f_i}{n}
$$

Si se desea expresar en porcentaje:

$$
h_i (\%) = \frac{f_i}{n} \times 100
$$

### Frecuencia acumulada

La **frecuencia acumulada** representa la suma progresiva de las frecuencias absolutas hasta la clase $i$. Se denota por $F_i$​:

$$ F_i = \sum_{j=1}^{i} f_j $$

### Frecuencia relativa acumulada

La **frecuencia relativa acumulada** corresponde a la suma progresiva de las frecuencias relativas. Se denota por $H_i$​:

$$
H_i = \sum_{j=1}^{i} h_j = \frac{F_i}{n}
$$

donde:

-   $H_i$​ es la frecuencia relativa acumulada,

-   $F_i$ es la frecuencia absoluta acumulada,

-   $n$ es el número total de observaciones.

Estas medidas permiten conocer no solo la cantidad de datos en cada categoría, sino también la proporción acumulada de observaciones hasta determinado punto de la distribución.

## Ejemplo de tabla de frecuencia: Variable `P_S7P97`

La variable `P_S7P97` corresponde al **número de cosechas realizadas durante el año**, por lo que se clasifica como una **variable cuantitativa discreta**, ya que proviene de un proceso de conteo y solo admite valores enteros. La tabla de frecuencia permite resumir la distribución de esta variable, identificando: cuántas veces aparece cada valor, su porcentaje, y la frecuencia acumulada.

```{r}
#| message: false
#| warning: false

library(dplyr)
library(knitr)
library(readr)
library(kableExtra)

# Cargar base de datos de Acuicultura
acuicultura <- read_csv(
  "C:/R-Proyectos/estadistica-experiencial/data/S07D_Acuicultura.csv"
)

# Tabla de frecuencia
tabla_frecuencia <- acuicultura %>%
  count(P_S7P97, name = "fi") %>%
  mutate(
    hi = round(fi / sum(fi), 4),
    Porcentaje = round(hi * 100, 2),
    Fi = cumsum(fi),
    Hi = round(cumsum(hi), 4)
  )

# Cambiar nombres de columnas
colnames(tabla_frecuencia) <- c(
  "Número de cosechas",
  "fᵢ",
  "hᵢ",
  "Porcentaje (%)",
  "Fᵢ",
  "Hᵢ"
)

# Visualizar tabla
tabla_frecuencia %>%
  kable(
    caption = "Tabla de frecuencia del número de cosechas",
    align = "c",
    digits = 3
  ) %>%
  kable_styling(
    bootstrap_options = c("striped", "hover", "condensed"),
    full_width = FALSE,
    position = "center"
  )
```

**Interpretación:** La tabla de frecuencia permite identificar cuáles son los números de cosechas más frecuentes entre las unidades productivas analizadas. Asimismo, facilita reconocer la concentración de observaciones, la dispersión de los datos y posibles patrones de comportamiento en la actividad acuícola. Cuando la mayoría de las observaciones se concentra en pocos valores, puede inferirse una baja variabilidad en el número de cosechas. Por el contrario, una distribución amplia sugiere heterogeneidad en los sistemas productivos.

## Estructura general de una tabla de frecuencia

De manera general, una tabla de distribución de frecuencias para una variable cuantitativa agrupada permite resumir y organizar los datos en intervalos o clases, facilitando la interpretación de la distribución de los valores observados. Este tipo de tabla incluye frecuencias absolutas, relativas y acumuladas, así como la marca de clase, la cual representa el valor central de cada intervalo.

-   **Clase o intervalo:** agrupa los datos en rangos numéricos para facilitar el análisis.

-   **Marca de clase:** corresponde al punto medio de cada intervalo y representa el valor central de la clase.

-   **Frecuencia absoluta** $(f_i)$**:** número de observaciones que pertenecen a cada intervalo.

-   **Frecuencia relativa** $(h_i)$**:** proporción de observaciones respecto al total.

-   **Frecuencia acumulada** $(F_i)$**:** suma progresiva de las frecuencias absolutas.

-   **Frecuencia relativa acumulada** $(H_i)$**:** acumulación progresiva de las frecuencias relativas.

## Marca de clase

La marca de clase corresponde al punto medio de cada intervalo:

$$ x_i^{*} = \frac{L_i + U_i}{2} $$

donde:

-   $(x^{*}_i)$ es la marca de clase

-   $(L_i)$​ es el límite inferior del intervalo

-   $(U_i)$​ es el límite superior del intervalo

La marca de clase resulta útil para representar la distribución mediante gráficos o para calcular medidas resumen aproximadas cuando los datos están agrupados.

```{r}
#| message: false
#| warning: false

library(readr)
library(dplyr)
library(knitr)
library(kableExtra)

# Cargar base de datos
acuicultura <- read_csv(
  "C:/R-Proyectos/estadistica-experiencial/data/S07D_Acuicultura.csv"
)

# Crear tabla agrupada
tabla_freq <- acuicultura %>%
  filter(!is.na(P_S7P97)) %>%
  mutate(
    Clase = cut(
      P_S7P97,
      breaks = 5,
      include.lowest = TRUE
    )
  ) %>%
  count(Clase, name = "fi") %>%
  mutate(
    hi = fi / sum(fi),
    Fi = cumsum(fi),
    Hi = cumsum(hi)
  )

# Cambiar nombres de columnas
colnames(tabla_freq) <- c(
  "Clase",
  "f_i",
  "h_i",
  "F_i",
  "H_i"
)

# Mostrar tabla
tabla_freq %>%
  kable(
    caption = "Distribución de frecuencias agrupadas",
    escape = FALSE,
    align = "c",
    digits = 3
  ) %>%
  kable_styling(
    bootstrap_options = c("striped", "hover", "condensed"),
    full_width = FALSE
  )
```

# Organización de datos en contextos reales

En estadística aplicada, las tablas de frecuencia permiten transformar grandes volúmenes de datos en información interpretable. A través de ellas es posible identificar patrones, concentraciones, categorías predominantes y características generales de una población.

Para ilustrar estos conceptos, se utilizará una base de datos antropométrica que contiene mediciones corporales de estudiantes, incluyendo variables cualitativas y cuantitativas como género, grupo, peso y estatura.

El objetivo no será únicamente construir tablas estadísticas, sino interpretar cómo se distribuyen los datos y qué información aportan sobre la población estudiada.

## Actividad Experencial

### Situación problema

Usted hace parte de un equipo de analítica académica encargado de caracterizar físicamente a un grupo de estudiantes para apoyar estudios de ergonomía, salud ocupacional y diseño de espacios educativos. A partir de la base de datos: identifique patrones, organice la información, construya tablas estadísticas, e interprete los resultados.

#### 1. Exploración inicial

```{r}
#| message: false
#| warning: false

library(readxl)
library(dplyr)
datos <- read_excel("C:/R-Proyectos/estadistica-experiencial/data/bd_antropometricas.xlsx")
#datos <- read_excel(
  "D:/estadistica-experiencial/data/bd_antropometricas.xlsx"
#)

head(datos)

names(datos)

glimpse(datos)
```

::: callout-important
#### 2. Preguntas para el estudiante

1.  ¿Qué variables son cualitativas?
2.  ¿Qué variables son cuantitativas?
3.  ¿Qué variables corresponden a medición?
4.  ¿Qué variables podrían agruparse?
5.  ¿Qué información sería relevante para caracterizar a los estudiantes?
:::

#### 3. Tablas de frecuencia cualitativas

### **Ejemplo: Género**

La variable `Genero` corresponde a una variable cualitativa nominal, ya que clasifica a los individuos en categorías mutuamente excluyentes sin un orden natural. Para este tipo de variables, las tablas de frecuencia permiten identificar la proporción y distribución de las categorías observadas.

##### Tratamiento de valores faltantes

En bases de datos reales es común encontrar valores faltantes (NA). Antes de realizar análisis estadísticos, es importante identificar y evaluar la presencia de datos ausentes, ya que estos pueden afectar la interpretación de los resultados y la validez de los análisis.

```{r}
#\| message: false 
#\| warning: false
library(readxl)
library(dplyr)
datos <- read_excel("C:/R-Proyectos/estadistica-experiencial/data/bd_antropometricas.xlsx")
#datos <- read_excel(
  "D:/estadistica-experiencial/data/bd_antropometricas.xlsx"
#)

library(summarytools)

freq(datos$Genero)

# Verificar si realmente existen NA
sum(is.na(datos$Genero))

```

En este caso, la variable `Genero` no presenta valores faltantes; sin embargo, la función de resumen estadístico muestra automáticamente la categoría NA. Mediante el argumento report.nas = FALSE es posible ocultar esta categoría y presentar la tabla de frecuencias de forma más clara y limpia.

```{r}
freq(
  datos$Genero,
  report.nas = FALSE)
```

------------------------------------------------------------------------

#### 4. Preguntas de análisis

1.  ¿Qué género presenta mayor frecuencia?
2.  ¿La distribución parece equilibrada?
3.  ¿Qué implicaciones tendría esto para un estudio antropométrico?
4.  ¿La muestra parece representativa?

------------------------------------------------------------------------

```{r}
#| message: false
#| warning: false

library(readxl)
library(dplyr)
library(knitr)

datos <- read_excel("C:/R-Proyectos/estadistica-experiencial/data/bd_antropometricas.xlsx")
#datos <- read_excel(
  "D:/estadistica-experiencial/data/bd_antropometricas.xlsx"
#)

# Tabla de frecuencia para la variable Género
tabla_genero <- datos %>%
  count(Genero, name = "fi") %>%
  mutate(
    hi = round(fi / sum(fi), 3),
    Fi = cumsum(fi),
    Hi = round(cumsum(hi), 3)
  )

colnames(tabla_genero) <- c(
  "Categoría",
  "$f_i$",
  "$h_i$",
  "$F_i$",
  "$H_i$"
)

kable(
  tabla_genero,
  caption = "Tabla de frecuencia para la variable género",
  escape = FALSE,
  align = "c"
)
```

### Ejemplo: Peso corporal

La variable `Peso_Kg` corresponde a una variable cuantitativa continua obtenida mediante procesos de medición. Debido a que puede asumir múltiples valores dentro de un intervalo, resulta necesario organizar la información mediante intervalos de clase.

```{r}
#| message: false
#| warning: false

library(readxl)
library(dplyr)
library(summarytools)

datos <- read_excel("C:/R-Proyectos/estadistica-experiencial/data/bd_antropometricas.xlsx")
#datos <- read_excel(
  "D:/estadistica-experiencial/data/bd_antropometricas.xlsx"
#)


# Tabla de frecuencias
tabla_peso <- freq(
  datos$Peso_Kg,
  report.nas = FALSE,
  plain.ascii = FALSE
)

head(tabla_peso, 10)

```

# Actividad experiencial: Organización de datos y tablas estadísticas

Un grupo de diseñadores y especialistas en ergonomía universitaria necesita analizar las características antropométricas de los estudiantes con el fin de adaptar el mobiliario de las aulas, mejorar la comodidad durante las jornadas académicas y reducir posibles riesgos asociados a malas posturas.

Para ello, se utilizará la base de datos `bd_antropometricas.xlsx`, la cual contiene información relacionada con peso corporal, estatura y otras medidas físicas de los estudiantes.

El objetivo de esta actividad es transformar datos individuales en información organizada mediante tablas estadísticas y representaciones gráficas que permitan apoyar la toma de decisiones.

# Objetivos de aprendizaje

Al finalizar la actividad, el estudiante estará en capacidad de:

-   Identificar el tipo de variable y su escala de medición.

-   Organizar datos mediante tablas de frecuencia.

-   Construir tablas agrupadas para variables cuantitativas continuas.

-   Interpretar distribuciones estadísticas.

-   Analizar patrones, dispersión y posibles valores extremos.

-   Relacionar la estadística descriptiva con problemas reales de análisis de datos.

# Desarrollo de la actividad

### Parte 1. Exploración inicial de los datos

Cargue la base de datos y explore las variables disponibles.

```{r}
#| message: false
#| warning: false

library(readxl)
library(dplyr)

datos <- read_excel("C:/R-Proyectos/estadistica-experiencial/data/bd_antropometricas.xlsx")
#datos <- read_excel(
  "D:/estadistica-experiencial/data/bd_antropometricas.xlsx"
#)


head(datos)

names(datos)

glimpse(datos)
```

------------------------------------------------------------------------

### Parte 2. Identificación de variables

Complete la siguiente tabla para las variables seleccionadas:

| Variable | Tipo de variable | Escala de medición | Unidad de medida | Herramienta estadística sugerida |
|----|----|----|----|----|
| Genero |  |  |  |  |
| Grupo |  |  |  |  |
| Peso_Kg |  |  |  |  |
| Altura_cm |  |  |  |  |

------------------------------------------------------------------------

### Parte 3. Organización y análisis del peso corporal

La variable `Peso_Kg` corresponde a una variable cuantitativa continua obtenida mediante procesos de medición. Debido a que puede asumir múltiples valores dentro de un intervalo, resulta conveniente organizar la información mediante tablas agrupadas y representaciones gráficas.

### Situación problema

Los diseñadores requieren conocer:

-   el rango de peso predominante,
-   la dispersión de los datos,
-   la presencia de valores extremos,
-   y la homogeneidad de la muestra,

con el propósito de definir especificaciones ergonómicas adecuadas para las aulas universitarias.

### Parte 4. Preguntas orientadoras

A partir del análisis de la variable `Peso_Kg`, responda:

1.  ¿Dónde se concentra la mayor parte de los estudiantes?
2.  ¿Existen valores extremos o atípicos?
3.  ¿La distribución parece simétrica o presenta sesgo?
4.  ¿Qué tan homogénea es la muestra?
5.  ¿Sería recomendable agrupar los datos?
6.  ¿Qué utilidad tendría esta información para el diseño del mobiliario universitario?

### Parte 5. Construcción de tablas agrupadas

Utilice la regla de Sturges para estimar el número de clases y construya una tabla de distribución de frecuencias agrupadas.

La tabla debe incluir:

-   Clase o intervalo
-   Marca de clase
-   Frecuencia absoluta $(f_i)$
-   Frecuencia relativa $(h_i)$
-   Frecuencia acumulada $(F_i)$
-   Frecuencia relativa acumulada $(H_i)$

### Parte 6. Visualización gráfica

Construya:

-   Histograma
-   Curva de densidad
-   Boxplot

e interprete los resultados obtenidos.

### Recomendación metodológica

La selección de la herramienta estadística depende del tipo de variable analizada:

| Tipo de variable      | Herramienta recomendada         |
|-----------------------|---------------------------------|
| Cualitativa           | Tablas de frecuencia (`freq()`) |
| Cuantitativa discreta | Tablas de frecuencia (`freq()`) |
| Cuantitativa continua | Histogramas y tablas agrupadas  |

### Reflexión final

La organización de datos constituye una etapa fundamental del análisis estadístico. Las tablas de frecuencia permiten transformar datos aislados en información estructurada, facilitando la identificación de patrones, tendencias y características generales de una población.

En contextos reales, estas herramientas son esenciales para apoyar procesos de investigación, caracterización poblacional y toma de decisiones basadas en evidencia. El análisis estadístico no consiste únicamente en calcular indicadores, sino en interpretar los datos y convertirlos en información útil para resolver problemas reales.
