---
title: "Capítulo 4. Visualización de datos"
---

La visualización de datos es una etapa fundamental en la estadística descriptiva, ya que permite representar la información de forma clara, resumida e interpretable. Los gráficos facilitan la identificación de patrones, tendencias, valores atípicos y diferencias entre grupos, apoyando así la comprensión de los datos y la toma de decisiones.

En este capítulo se presentan algunos de los gráficos más utilizados en el análisis descriptivo: gráficos de barras, histogramas y diagramas de caja (*boxplot*), así como su construcción en R.

## 4.1 Gráficos en R

R es un lenguaje ampliamente utilizado para el análisis estadístico y la visualización de datos. Permite elaborar gráficos tanto con funciones básicas como con paquetes especializados, entre ellos `ggplot2`, que ofrece una sintaxis más flexible y una presentación más profesional.

Para los ejemplos de este capítulo se utilizarán las librerías `readxl` y `ggplot2`.

```{r}
library(readxl)
datos <- read_excel("C:/R-Proyectos/estadistica-experiencial/data/bd_antropometricas.xlsx")
head(datos)
str(datos)
```

## 4.2 Gráfico de barras

El gráfico de barras se utiliza principalmente para representar variables cualitativas o categóricas. Su finalidad es mostrar la frecuencia o proporción de cada categoría mediante barras separadas, cuya altura es proporcional a la cantidad observada.

Por ejemplo, si se desea visualizar la distribución de una variable como el género o la clase, puede emplearse un gráfico de barras.

### Ejemplo con funciones básicas de R

```{r}
barplot(table(datos$Genero),
        main = "Distribución del Género",
        xlab = "Género",
        ylab = "Frecuencia")
```

Ejemplo con `ggplot2`

```{r}
library(ggplot2)
ggplot(datos, aes(x = Genero)) +
  geom_bar() +
  labs(
    title = "Distribución de género",
    x = "Género",
    y = "Frecuencia"
  )
```

El gráfico de barras permite comparar fácilmente las categorías y detectar cuál presenta mayor o menor frecuencia.

## 4.3 Histograma

El histograma se utiliza para representar la distribución de una variable cuantitativa continua. A diferencia del gráfico de barras, en el histograma las barras se presentan unidas, ya que representan intervalos de clase contiguos.

Este tipo de gráfico es útil para identificar la forma de la distribución, la concentración de valores, posibles asimetrías y presencia de valores extremos.

### Ejemplo con funciones básicas de R

```{r}
hist(datos$Peso_Kg,
     main = "Histograma del peso",
     xlab = "Peso",
     ylab = "Frecuencia")
```

### Ejemplo con `ggplot2`

```{r}
ggplot(datos, aes(x = Peso_Kg)) +
  geom_histogram(bins = 10) +
  labs(
    title = "Histograma del peso",
    x = "Peso",
    y = "Frecuencia"
  )
```

La elección del número de intervalos puede modificar la apariencia del histograma y, por tanto, la interpretación de la distribución.

## 4.4 Boxplot

El diagrama de caja y bigotes, o *boxplot*, es un gráfico que resume la distribución de una variable cuantitativa a partir de los cuartiles, la mediana y los valores extremos. Es especialmente útil para detectar asimetrías y observaciones atípicas.

El boxplot se basa en el resumen de cinco números:

-   valor mínimo

-   primer cuartil $(Q_1)$

-   mediana $(Q_2)$

-   tercer cuartil $(Q_3)$

-   valor máximo

### Ejemplo con funciones básicas de R

```{r}
boxplot(datos$Peso_Kg,
        main = "Boxplot del peso",
        ylab = "Peso")
```

### Ejemplo con `ggplot2`

```{r}
ggplot(datos, aes(x = Genero, y = Peso_Kg)) +
  geom_boxplot() +
  labs(
    title = "Distribución del peso según género",
    x = "Género",
    y = "Peso"
  )
```

```         
```

También es posible comparar una variable cuantitativa entre categorías.

### Boxplot por grupo

```{r}
ggplot(datos, aes(y = Peso_Kg)) +
  geom_boxplot() +
  labs(
    title = "Boxplot del peso",
    y = "Peso"
  )
```

Este tipo de visualización permite comparar la dispersión, la posición central y la presencia de valores atípicos entre grupos.

## 4.5 Interpretación básica de los gráficos

Cada tipo de gráfico aporta información distinta:

-   El **gráfico de barras** permite comparar frecuencias entre categorías.

-   El **histograma** permite analizar la forma de la distribución de una variable cuantitativa.

-   El **boxplot** facilita la identificación de la mediana, la dispersión y los valores atípicos.

Por ello, la selección del gráfico debe hacerse de acuerdo con el tipo de variable y el propósito del análisis.

## 4.6 Recomendaciones para la elaboración de gráficos

Para garantizar una correcta interpretación, los gráficos deben elaborarse siguiendo algunos principios básicos:

-   incluir un título claro y descriptivo;

-   nombrar adecuadamente los ejes;

-   verificar que la variable utilizada corresponda con el tipo de gráfico;

-   evitar sobrecargar la visualización con elementos innecesarios;

-   revisar previamente la calidad y consistencia de los datos.

La visualización de datos constituye un componente esencial del análisis descriptivo. Los gráficos permiten resumir la información, identificar patrones y comunicar resultados de manera clara y comprensible.

En R, tanto las funciones básicas como el paquete `ggplot2` ofrecen múltiples posibilidades para representar datos de forma efectiva, favoreciendo un análisis más sólido y una mejor interpretación de la información.
