---
title: "Reproducibilidad y Quarto"
---

La reproducibilidad implica que otra persona pueda ejecutar un análisis con los mismos datos y código y comprender cómo se obtuvieron los resultados. En este proyecto se promueven tres prácticas básicas: **rutas relativas**, **código visible** y **documentos ejecutables con Quarto**.

## Rutas relativas al proyecto

Los ejemplos del libro utilizan rutas como:

```r
datos <- readxl::read_excel("data/bd_antropometricas.xlsx")
```

en lugar de rutas vinculadas a un computador particular. La configuración del proyecto establece el directorio raíz como directorio de ejecución común.

::: callout-important
## Evitar rutas locales

Una instrucción como `C:/.../data/archivo.xlsx` funciona únicamente si otra persona reproduce exactamente esa estructura de carpetas. Las rutas relativas permiten mover o clonar el proyecto sin reescribir cada ejemplo.
:::

## Ejemplo ejecutable

El siguiente bloque se puede ejecutar directamente desde este capítulo porque **carga los datos antes de analizarlos**. No depende de objetos creados en otros capítulos.

```{r}
#| label: ejemplo-reproducible
#| echo: true
#| message: false
#| warning: false

datos_repro <- utils::read.csv("data/S07D_Acuicultura.csv")
summary(datos_repro[c("P_S7P97", "P_S7P100")])
```

## Del análisis al informe reproducible

Quarto permite combinar texto, código y resultados dentro de un mismo documento. Una plantilla mínima puede verse así:

````markdown
---
title: "Mi primer análisis estadístico"
format: html
---

## Carga y resumen de los datos

```{r}
#| eval: false

datos <- readxl::read_excel("data/bd_antropometricas.xlsx")
summary(datos)
```

## Interpretación

Describe aquí qué muestran las medidas obtenidas y qué significan en el contexto del problema.
````

En la plantilla anterior se utiliza `eval: false` únicamente porque el código se presenta como **ejemplo de estructura** dentro de esta página. En un archivo `.qmd` creado por el estudiante puede retirarse esa opción para ejecutar el análisis normalmente.

Al renderizar el documento, Quarto integra el texto, el código ejecutado y sus resultados en una salida HTML, PDF u otro formato compatible.

## Práctica sugerida

1. Selecciona uno de los conjuntos de datos utilizados en el libro.
2. Formula una pregunta descriptiva.
3. Importa los datos utilizando una ruta relativa.
4. Incluye una tabla o medida estadística.
5. Construye una visualización.
6. Escribe una interpretación breve.
7. Renderiza el análisis como documento HTML con Quarto.

El objetivo de esta actividad es que el análisis pueda ser revisado, modificado y vuelto a ejecutar sin depender de pasos manuales ocultos.
